【裁判字號】    96,重上更(一),205
【裁判日期】    980303
【裁判案由】    損害賠償等
【裁判全文】
臺灣高等法院民事判決             96年度重上更(一)字第205號
上  訴  人  三商電腦股份有限公司
法定代理人  甲○○
訴訟代理人  吳志勇律師
            林志豪律師
被上訴人    中國信託商業銀行股份有限公司
法定代理人  乙○○
訴訟代理人  賴盛星律師
複代理人    程才芳律師
            許春芳律師
上列當事人間請求損害賠償等事件，上訴人對於中華民國94年6
月29日臺灣臺北地方法院93年度重訴字第875號第一審判決提起
上訴，經最高法院第一次發回更審，本院於於98年2月10日言詞
辯論終結，判決如下：
    主  文
原判決關於命上訴人給付超過新台幣陸仟壹佰捌拾萬玖仟零貳拾
肆元及自民國九十三年七月二十七日起至清償日止，按週年利率
百分之五計算之利息部分，及該部分假執行之宣告與訴訟費用之
裁判廢棄。
上開廢棄部分，被上訴人在第一審之訴及其假執行之聲請均駁回
。
其餘上訴駁回。
第一、二審及發回前第三審訴訟費用由被上訴人負擔十分之一，
餘由上訴人負擔。
    事實及理由
一、被上訴人起訴主張：上訴人於民國（下同）92年11月27日與
    訴外人達致通商股份有限公司（下稱達致公司）訂立買賣合
    約書，向達致公司購買桌上型電腦一批共3,525台（下稱系
    爭貨物），價金新台幣（下同）68,676,694元（下稱系爭價
    款），月結60天付款。上訴人已於92年12月1日驗收貨物，
    並出具「出貨驗收單」予達致公司，承認其所受領之物。因
    伊於92年12月4日與達致公司訂立「應收帳款債權承購合約
    書」（下稱承購合約書），並依承購合約書前言之約定，出
    具「應收帳款債權承購同意書」（下稱承購同意書）與達致
    公司，達致公司則依前開承購合約書第2條第1項之約定，填
    交「應收帳款讓與明細申請書／同意書」予伊，並讓與其對
    上訴人之系爭價款68,676,694元之應收帳款債權，達致公司
    且於統一發票上用印註明「本發票債權已轉讓與中國信託商
    業銀行」，達致公司並於同日以存證信函對上訴人為債權讓
    與之通知，是達致公司對上訴人之系爭價款68, 676,694 元
    之應收帳款債權已讓與伊。因上訴人結帳日為每月25日，而
    前開發票之日期為92年11月29日，即應於12月25日結帳，依
    上訴人與達致公司約定之付款條件為月結60日即自結帳日加
    計60日，是上訴人應於93年2月27日付款而迄未給付，應自
    次日即28日起負給付遲延責任，伊自得本於債權讓與及價金
    給付請求權，請求上訴人給付系爭價款68,676,694元及自93
    年2月28日起至清償日止按年息5%計算之利息。又，依承購
    合約書第2條第3項約定，「出貨驗收單」係伊付款予達致公
    司之停止條件。而伊於撥款予達致公司前，曾以電話向上訴
    人查證其是否已經驗收系爭貨物無誤，倘上訴人未核實驗收
    ，自不應為此表示證實驗收無誤，上訴人甚而出具「出貨驗
    收單」予達致公司以承認其已受領系爭貨物，供達致公司持
    向伊請款，致伊受有61,809,024元款項撥付無法收回之損害
    ，伊亦得依民法第184條第1項、第188條第1項前段之規定，
    請求上訴人負侵權行為之損害賠償等情，求為命上訴人給付
    68,676,694元，並加付自93年2月28日起算遲延利息之判決
    。
二、上訴人則以：被上訴人與達致公司之承購合約書之約定均屬
    被上訴人與達致公司關於雙方風險承擔之分配，並未明確約
    定就何筆確定債權為讓與之標的。且依據承購同意書所載之
    交易條件係達致公司對被上訴人之擔保確認事項，並未經上
    訴人承諾或確認，對其自無任何拘束力可言。況上訴人與達
    致公司間並無7千萬元之貨款交易存在，係由達致公司提供
    發票或帳款債權為擔保而取得被上訴人之融資，且依被上訴
    人與達致公司間之承購合約書第4條及第6條之約定，被上訴
    人早已預見並承擔所有第三人無給付義務之風險，此與被上
    訴人自行主張之債權承購或轉讓法律關係，顯有不符。又達
    致公司依買賣合約書第3條約定應於合約簽定後15日內交貨
    ，但達致公司迄今未交付系爭貨物，上訴人業依民法第255
    條或第256條之規定，發函解除兩造所簽訂之契約，被上訴
    人無從由達致公司處受讓對上訴人之貨款債權。上訴人與達
    致公司之買賣合約書第2條約定，達致公司負有先為給付之
    義務，達致公司迄今未依約定先行交付貨物，上訴人得主張
    同時履行抗辯而拒絕被上訴人主張之買賣價金請求權。另達
    致公司與訴外人激態科技股份有限公司（下稱激態公司）為
    獲取不法利益，竟串謀共同施詐術，使上訴人陷於錯誤，與
    渠等訂立買賣合約，上訴人於93年3月發現上開情事後，除
    隨即向檢調單位告發外，並依民法第92條規定，撤銷前開買
    賣契約之意思表示，上訴人自得執此抗辯而拒絕被上訴人主
    張之買賣價金請求權。縱認上訴人不得撤銷被詐欺之意思表
    示，達致公司及激態公司就上開詐欺情事係共同侵權行為人
    ，達致公司因此侵權行為而取得之債權，上訴人自得行使廢
    止請求權，為拒絕履行之抗辯等語，資為抗辯。
三、原審及本院前審就被上訴人之請求為判決：
（一）依債權讓與及買賣價金給付請求權為被上訴人全部勝訴之
      判決，上訴人不服，提起上訴，經最高法院發回更審。上
      訴人於本審之上訴聲明為：1.原判決廢棄。2.被上訴人在
      第一審之訴及其假執行之聲請均駁回。3.歷審訴訟費用均
      由被上訴人負擔；被上訴人答辯聲明為：1.上訴駁回。2.
      歷審訴訟費用均由上訴人負擔。
（二）至本院前審就被上訴人依民法第184條第1項、第188條第
      1項前段規定請求上訴人賠償損害68,676,694元本息部分
      ，為被上訴人敗訴之判決（見本院前審判決第10頁七，僅
      於理由項下說明，主文並未宣示），上訴人抗辯，被上訴
      人就此部分敗訴判決，未提起第三審上訴，已告確定，被
      上訴人於本審不得再為請求云云。第查，被上訴人於原審
      起訴，係以：「... 原告自得本於買賣價金給付請求權，
      請求被告給付如訴之聲明所示價金及法定遲延利息。三、
      又依... 故原告亦得本於民法第184條第1項前、後段、同
      法第188條第1項前段、公司法第23條第2項之規定，請求
      侵權行為之損害賠償，爰求為判決如訴之聲明所示」（見
      原審卷(一)第6、7頁）。核其前後請求之原因事實，並不相
      同，其所主張之法律關係亦不能併存，要屬訴之預備合併
      ，法院應依其所列聲明及訴訟標的之順序，依序審判，必
      待先位之訴無理由時，始得就預備之訴為裁判，若先位之
      訴有理由，法院即應依其請求，為其勝訴之判決，無須就
      預備之訴為裁判（被上訴人主張其為訴之選擇合併，請求
      擇一為裁判，見本審卷(一)第152頁背面，容有誤會）。而
      被上訴人所列請求及訴訟標的之順序為買賣價金請求權在
      先，損害賠償請求權在後，則本院前審就在先（先位）之
      買賣價金請求權為被上訴人全部勝訴之判決，即無再就在
      後（後位）之損害賠償請求權為裁判之必要，其就被上訴
      人後位損害賠償請求權部分於理由項下為其敗訴之判決，
      惟未於主文項下為宣示，被上訴人未對之聲明不服提起上
      訴，並不生此部分確定之問題，上訴人上開抗辯，尚不足
      採。另，本院前審所為判決，既經最高法院廢棄發回更審
      ，則被上訴人依損害賠償之法律關係所為之請求部分，亦
      生移審之效力，本院自得為審判。
四、本件經依民事訴訟法第463條、第270條之1第3款規定，整理
    並協議兩造不爭執事項及簡化爭點為：
（一）兩造不爭執事項：
   1、上訴人於92年11月間接獲訴外人激態公司桌上型電腦3,52
      5 台之訂單，並與激態公司簽訂買賣合約書。上訴人復於
      同年月12日與訴外人達致公司簽訂買賣合約書，約定由上
      訴人向達致公司購買系爭貨物，價金68,676,694元，月結
      60天付款。上訴人於同年12月1日出具「出貨驗收單」予
      達致公司。
   2、被上訴人於92年12月4日與訴外人達致公司簽立「承購合
      約書」，並出具「承購同意書」經達致公司承諾，達致公
      司則填交「應收帳款讓與明細申請書／同意書」，轉讓對
      上訴人之債權金額6,867,694元，並於92年11月29日統一
      發票上用印註明「本發票債權已轉讓中國信託商業銀行」
      。
   3、訴外人達致公司於92年12月4日寄發第1782號存證信函對
      上訴人為債權讓與之通知，上訴人於同年月5日收受該存
      證信函。
   4、上訴人於93年4月8日寄發通知函予達致公司，其中載明「
      本次交易供應商採原貨寄倉方式為之，經本公司業主激態
      公司通知，終端使用者查驗之結果為貨物有瑕疵而取消本
      件系爭交易」。為此，上訴人以存證信函要求達致公司提
      供貨物品名、序號及運送單據等以利查證是否有送貨予激
      態公司。上訴人復於同年月26日寄發存證信函予達致公司
      ，表示依據民法第92條規定撤銷其受詐欺之意思表示，並
      表示達致公司未能於合約約定時間內完成交貨，依據民法
      第258條規定解除雙方買賣合約。
（二）兩造爭執事項：
   1、達致公司是否業已交付系爭貨物予上訴人？上訴人是否應
      負給付貨款予被上訴人之義務？
   2、上訴人是否應對被上訴人負侵權行為損害賠償責任？被上
      訴人所受損害之數額為何？
五、茲就兩造爭執事項分述如下：
（一）達致公司是否業已交付系爭貨物予上訴人？上訴人是否應
      負給付貨款予被上訴人之義務？
   1、被上訴人主張：上訴人於92年11月27日與訴外人達致公司
      簽訂買賣合約書，約定由上訴人向達致公司購買系爭貨物
      ，價金68,676,694元，月結60天付款，伊於同年12月4日
      與訴外人達致公司訂立承購合約書，伊已依約出具承購同
      意書經訴外人達致公司承諾，達致公司則依約填交應收帳
      款讓與明細表予伊，且於統一發票上用印註明「本發票債
      權已轉讓與中國信託商業銀行」，達致公司並於同日以存
      證信函對上訴人為債權讓與通知，而上訴人亦於同年12月
      1日出具「出貨驗收單」予達致公司，上訴人既已驗收貨
      物，則達致公司對上訴人68,676,694元之應收帳款債權已
      讓與被上訴人，上訴人自應給付該項貨款等語。上訴人辯
      稱：被上訴人與達致公司之承購合約書並未明確約定就何
      筆確定債權為讓與之標的，且依據承購同意書所載之交易
      條件係達致公司對被上訴人之擔保確認事項，並未經上訴
      人承諾或確認，對其自無任何拘束力可言。況上訴人與達
      致公司間並無7千萬元之貨款交易存在，係由達致公司提
      供發票或帳款債權為擔保而取得被上訴人之融資，且被上
      訴人早已預見並承擔所有第三人無給付義務之風險，此與
      債權承購或轉讓法律關係顯有不符，況上訴人於93年4月8
      日寄發通知函予達致公司，其中載明「本次交易供應商採
      原貨寄倉方式為之，經本公司業主激態公司通知，終端使
      用者查驗之結果為貨物有瑕疵而取消本件系爭交易」。為
      此，上訴人以存證信函要求達致公司提供貨物品名、序號
      及運送單據等以利查證是否有送貨予激態公司。上訴人復
      於同年月26日寄發存證信函予達致公司，表示依據民法第
      92條規定撤銷其受詐欺之意思表示，並表示達致公司未能
      於合約約定時間內完成交貨，依據民法第258 條規定解除
      雙方買賣合約，上訴人自不負給付貨款之義務等語。
   2、經查，上訴人因與激態公司簽訂出賣電腦買賣合約，而以
      系爭價款與達致公司簽訂購買系爭貨物之買賣合約，並出
      具出貨驗收單予達致公司，如依正常買賣交易方式，則關
      於系爭貨物之占有依序為：達致公司之上游廠商、達致公
      司、上訴人、激態公司及終端使用者，然查證人陳智明（
      達致公司員工）證稱：本次交易系爭貨物，達致公司向魔
      境公司進貨，三商公司的張育菁要求向魔境公司進貨，亦
      要求直接交貨給客戶，三商公司主動出具驗收單給我們，
      我們再請款云云（見本院前審卷第159頁）；證人談玉鳳
      即魔境公司負責人證稱：沒有做桌上型電腦的買賣，激態
      公司希望過水沒有收取費用，過水係從魔境公司再開一張
      發票、訂單，貨直接送到激態公司，我再開發票給激態公
      司，貨不會進公司，達致公司有給魔境公司錢云云（見本
      院前審卷第251頁背面至252頁）；另證人談玉新即激態公
      司總經理於原審更明白供證，並稱：上訴人出具出貨驗收
      單給激態公司，激態公司用印後交給上訴人，如果是採用
      外購之交易方式，貨物不會進公司，不會看到貨物云云（
      見原審卷(二)第251、252頁）。是依上開證人證述，所謂達
      致公司向其上游廠商即魔境公司購買之系爭貨物並無實際
      交付行為存在。亦即魔境公司並未實際進行系爭貨物交付
      ，僅由其另開一張發票給激態公司以為過水之用，並無以
      占有或占有改定之方式占有系爭貨物之事實，則達致公司
      之上游廠商（魔境公司）、達致公司、上訴人、激態公司
      ，並無以接續占有交付或占有改定方式完成系爭貨物之交
      付，系爭買賣標的並不存在，已可認定。則上訴人辯稱：
      其受達致公司及激態公司共同詐欺而為買賣意思表示，其
      不負給付貨款之義務云云，即屬可採。從而被上訴人依買
      賣價金給付請求權，請求上訴人給付68,676,694元本息，
      尚屬無據，不應准許。
（二）上訴人是否應對被上訴人負侵權行為損害賠償責任？被上
      訴人所受損害之數額為何？
      被上訴人主張：依其與達致公司所訂「承購合約書」第2
      條第3項約定，「出貨驗收單」係伊付款予達致公司之停
      止條件。而伊於撥款予達致公司前，曾以電話向上訴人查
      證其是否已經驗收系爭貨物無誤，倘上訴人未核實驗收，
      自不應為此表示證實驗收無誤，上訴人甚而出具「出貨驗
      收單」予達致公司以承認其已受領系爭貨物，供達致公司
      持向伊請款，致伊受有61,809,024元款項撥付無法收回之
      損害，伊亦得依民法第184條第1項、第188條第1項前段之
      規定，請求上訴人負擔侵權行為之損害賠償等情，求為命
      上訴人給付68,676,694元，並加付自93年2月28日起算遲
      延利息云云；上訴人則以前情詞，資為抗辯。茲將本院斟
      酌全辯論意旨及調查證據之結果，為判斷如下：
   1、經查，本件被上訴人於92年12月4日與達致公司簽訂「承
      購合約書」（見原審卷(一)第10至13頁），約定被上訴人出
      具「承購同意書」（見原審卷(一)第14頁），達致公司則依
      上開承購合約書第2條第1項之約定，填交「應收帳款讓與
      明細申請書／同意書」（見原審卷(一)第15頁）予被上訴人
      ，並於統一發票上用印註明「本發票債權已轉讓與中國信
      託商業銀行」（見原審卷(一)第16頁），達致公司並於同日
      （92年12月4日）以存證信函對上訴人為債權讓與通知，
      被上訴人再依達致公司所提相關文件審查，並依承購合約
      書第3條約定（見原審卷(一)第10、11頁）支付雙方所約定
      融資額度之款項61,809,024元予達致公司，被上訴人此項
      給付，係屬融資，並非應收帳款，此為上訴人所陳明（見
      本審卷(一)第190頁背面），而被上訴人上開應收帳款承購
      業務，屬主管機關核准辦理之業務項目，其合法性應無疑
      義，業經本院函請中華民國銀行商業同業公會全國聯合會
      （下稱銀行公會）鑑定屬實（見本審卷(二)第126至129頁內
      第126頁），而被上訴人承辦本件核貸，依授信審查5Ｐ原
      則審核後，予以核定准駁，並徵提相關貨品交易文件，據
      以辦理撥款，其核貸過程尚符合一般銀行實務作業流程，
      亦經銀行公會鑑定屬實。查銀行公會本於其專業，就被上
      訴人作業流程為鑑定，其公正性應無疑義，上訴人以被上
      訴人係公會會員，而否認鑑定之客觀、公正性，尚不足採
      。
   2、依被上訴人與達致公司所訂承購合約書第2條第3項約定：
      「甲方（按即達致公司）最遲應於乙方（按即被上訴人）
      所承購應收帳款債權清償期屆至之七天前，將上開承購標
      的出貨相關交易憑證（包括但不限於訂單、發票、簽收單
      等）影本送達予乙方，並且乙方保有對正本交易憑證核對
      之權利，否則乙方不負給付承購價金責任及不承擔相對人
      之信用風險。但經乙方書面同意者，不在此限。」（見原
      審卷(一)第10頁）；另被上訴人就本件核貸之「授信申請暨
      批覆書」內「應收帳款承購內容明細表」中關於「撥款徵
      提文件」亦載「訂單（合約書／同意書）統一發票，買方
      確認收貨單據（收貨單／驗收單／其他）」（見本審卷(一)
      第212頁背面），而銀行公會亦認「交貨文件係銀行審核
      並據以撥款之重要文件，且銀行是善意之第三人，無法針
      對交易是否完成或貨物是否交付進行實質上之認定，因此
      多仰賴交易單據以證明賣方已完成交貨之義務。買方如出
      具『出貨驗收單』即表示買方已進行貨物之驗收程序。故
      買方出具之『出貨驗收單』，係銀行憑以審核撥款之重要
      參考文件」，是本件上訴人於92年12月1日出具與達致公
      司之「出貨驗收單」係被上訴人核准貸款並撥款61,809,
      024元予達致公司之重要文件，堪以認定。上訴人以各種
      情詞理由，抗辯該出貨驗收單非重要文件云云各節，亦不
      足採。
   3、另被上訴人主張：上訴人之員工有故意或過失之不法行為
      ，構成民法第184條第1項侵權行為云云；上訴人則以其係
      善意信賴激態公司所簽發之出貨驗收單（見原審卷(一)第43
      頁），並非明知無交貨之事實或基於重大過失而不知有交
      貨之事實仍為不實簽發或陳述，不構成民法第184條第1項
      之侵害行為云云。經查，依證人蔡東峰（時任被上訴人公
      司經理）於本院前審證稱：「應收帳款融資，除了對達致
      通商對保之外，我們還會以電話照會買方的廠商（按即上
      訴人），我曾經打電話給上訴人，確認交貨有沒有驗收，
      上訴人有沒有將債權讓與被上訴人的債權讓與通知書，款
      何時匯給被上訴人。12月8日打電話給張育菁經理（按當
      時係上訴人公司業務專員），我當時是副理，我打電話給
      張育菁，張育菁說有收到貨，有驗收，達致通商的請款發
      票已經送到三商電的財務部請款，他們公司請款月結60日
      。」（見本院前審卷第126、127頁）；及達致公司93年12
      月3日函覆原審法院函詢之內容謂「本公司因收到三商電
      腦在92.12.1之驗收回簽及三商電腦張育菁經理的通知，
      認為交易已完成，故於92.12.8依約匯款至魔鏡公司指定
      帳戶。」（見原審卷(一)第103、115、118頁）；而上訴人
      公司經理張育菁亦供證：「我是業務部的經理，12月初蔡
      東峰打電話給我，蔡東峰只是問我有沒有與達致公司簽買
      賣合約，合約的金額多少？並沒有問我有沒收到貨...。
      」（見本院前審卷第127頁），且上訴人並自認其於92年
      12 月1日出具「出貨驗收單」予達致公司（見上開兩造不
      爭執項：1），則上訴人自陳其信賴激態公司所簽發之出
      貨驗收單，而未實際驗收交貨云云，此種交易模式，控管
      交易之風險自高於實際驗收交貨，此為一般常識，而上訴
      人信賴激態公司所簽發之出貨驗收單，再於92年12月1日
      簽具「出貨驗收單」予達致公司，在其簽具「出貨驗收單
      」之前，理應詳加調查，確認貨物確實業經業主收受並經
      驗收合格後，始得出具「出貨驗收單」予達致公司，乃上
      訴人之員工不但未詳加調查即片面以激態公司所出具之出
      貨驗收單上之內容而隨同出具證明業已收受系爭貨物之「
      出貨驗收單」予達致公司，更於被上訴人以電話詢問其是
      否業已收受系爭貨物時，稱其業已收受系爭貨物並驗收（
      上訴人公司經理張育菁既供證被上訴人公司蔡東峰曾電話
      查詢本件交易，而蔡東峰查詢時間係在92年12月初，已在
      上訴人出具上開驗收單之後，則蔡東峰自無僅僅詢問有無
      與達致公司簽約？合約金額多少？而不問及已否交貨驗收
      ，是蔡東峰上開證言自屬可採，張育菁否認蔡東峰有問貨
      有沒有收到及驗收各情，尚不足採），準此，上訴人所僱
      用之員工並未實際收受系爭貨物並驗收，茲竟出具「出貨
      驗收單」予達致公司，自有故意或過失。況達致公司於92
      年11月29日所簽交上訴人之統一發票已載明「本發票債權
      已轉讓中國信託商業銀行」，並於同年12月4日以存證信
      函通知上訴人，為上訴人所不爭執（見前開兩造不爭事項
      2、3），則上訴人與達致公司此批交易，與被上訴人有關
      ，自為上訴人所明知，茲竟不依正常交易方式收受並驗收
      貨物，而故意或過失不履行驗收，逕行出具上開「出貨驗
      收單」致造成被上訴人損害，其損害與上訴人員工之故意
      、過失，自有相當因果關係存在，亦可認定。
   4、次查，依證人李靜寧於93年11月11日在內政部警政署刑事
      警察局之證述「（問）既然無實貨為何要做買賣？（答）
      是談玉新（按係激態公司實際負責人，任副總經理）指示
      的。（問）三商電腦是否知道前述交易並無實貨存在？（
      答）應該知道」（見本院調取之台灣台北地方法院95年度
      重訴字第139號違反證券交易法刑事卷內附之警卷）。再
      依台灣台北地方法院檢察署94年偵字第189號及2898號檢
      察官起訴書犯罪事實欄記載「張禧平係三商電腦股份有限
      公司（按即上訴人公司）協理，在其執行職務範圍內，亦
      為商業會計法上之商業負責人…基於虛偽填製不實會計憑
      證及詐欺取財之概括犯意聯絡，自民國92年8月間起至93
      年1 月間止，均明知以『原貨寄倉』或『假單過水』所進
      行之交易模式，... 由陳春竹（按係激態公司業務經理）
      提供張禧平每次交易金額千分之五為佣金回扣，取得三商
      電腦公司新台幣3億元之授信額度後，... 進行如附表所
      示之過水交易及循環交易流程；且利用魔音等公司以百分
      之三現金折扣利誘第一層之諾得等公司向銀行融資先行付
      款，以及激泰公司對三商電腦公司二至三個月之付款期限
      ，使激泰公司可於付款前詐取交易貨款運用，惟因交易款
      項鉅大，一般銀行並不會輕易貸款給資本額較小之諾得等
      公司，故需再利用三商電腦公司為上市公司之信譽，向第
      二層之精業等公司下訂單，使第二層之精業等公司得以持
      對精業等公司之應收帳款向銀行融資，... 由張禧平（按
      即上訴人公司協理）指示不知情三商電腦公司會計人員，
      開立前開如附表所示無交易事實之不實發票而虛增激泰、
      三商電腦公司之營業額，致使前開公司之會計事項或財務
      報表發生不實之結果，並足生損害於前開交易公司及以前
      開交易核貸融資之金融機構…」（見本審卷(一)第121至127
      頁），足見擔任上訴人公司協理職務之張禧平，意圖獲取
      交易金額千分之五之佣金回扣，明知系爭貨物之交易模式
      為假單過水而無實際交貨之虛偽買賣，卻與訴外人談玉新
      等人勾結，進行原貨寄倉及假單過水之交易模式，並與上
      訴人公司其他承辦人員出具「出貨驗收單」予達致公司，
      由達致公司憑以向被上訴人貸款，致使被上訴人誤信交易
      之真實性，並基於信用買方為上市公司之上訴人，而接受
      達致公司之債權讓與取得資金，而與達致公司成立「應收
      帳款買賣契約書」並支付融資款項予達致公司，造成被上
      訴人銀行給付予達致公司之融資項款61,809,024元無法回
      收之損害，上訴人公司之員工即上訴人之受僱人自屬以故
      意或過失侵害被上訴人之權利，依民法第188條第1項之規
      定「受僱人因執行職務不法侵害他人之權利者，由僱用人
      與行為人連帶負損害賠償責任。」上訴人公司自亦應就其
      受僱人即張禧平與其他本案業務承辦員工就不法侵害被上
      訴人權利之行為，負連帶損害賠償責任，上訴人抗辯其不
      負損害賠償責任云云各節，亦不足採。
   5、上訴人另抗辯：過水交易與無貨存在之不實交易並不相同
      ，上訴人業務經理以業界慣行之過水交易模式並無構成侵
      權行為云云，惟查，所謂過水交易即係以訂購單、估價單
      、出貨單、驗收單、買賣合約書及發票等單據製造買賣之
      假象，實際上並未有買賣貨品之真意，目的係在於增加公
      司業績，並從中獲取不當利益（佣金），則該過水交易雙
      方既無買賣之真意，自與無貨存在之不實交易情形相同，
      上訴人辯稱過水交易為業界常態之合法交易，並非不實交
      易云云，並未能舉證證明，所為抗辯自不足採。至上訴人
      又抗辯主張依被上訴人所提出被上證七號（見本審卷(一)第
      211、212頁）之內容可證明被上訴人自始知悉系爭交易為
      過水交易云云，惟查，被上訴人所提出被上證七號之授信
      案件變更事項簽呈內容僅係將買受商由精業公司更改為上
      訴人公司，並詳述該標案流程，是依該「授信申請暨批覆
      書」之內容，足認被上訴人所理解之交易乃一般正常之交
      易，尚難認定被上訴人明知系爭交易為過水交易，況依被
      上訴人所提上開被上證七號內「徵信報告摘要」之徵信綜
      合意見第4項記載「鑑於本案為非經常性出貨，建議撥貸
      前由RM逐筆照會BUYER，確認交貨金額及付款日以降低授
      信風險」，故該徵信綜合意見第4項所載撥貸前應逐筆照
      會BUYER以確認交貨金額等之前提，乃係基於本案為非經
      常性出貨，如被上訴人明知為過水交易，又何須逐筆照會
      買方以確認交貨金額及付款日？由此更可認定被上訴人並
      不知系爭交易為過水交易，自非如上訴人抗辯所稱被上訴
      人明知系爭交易為過水交易，況上訴人就此並未為任何舉
      證，所為抗辯，亦不足採。
   6、被上訴人所受損害之額度為何？被上訴人主張其受有撥款
      貸與達致公司61,809,024元未能收回之損害；上訴人則以
      依被上訴人與達致公司間之承購合約書第五條第二項之約
      定，被上訴人應在收到相對人所支付之各筆承購標的之金
      額後，最晚次一銀行營業日以匯款方式匯入達致公司帳戶
      ，而迄今上訴人既未支付被上訴人任何款項，被上訴人對
      於達致公司自無付款義務，被上訴人何來損害之有云云。
      經查，被上訴人與達致公司所訂「承購合約書」第五條第
      二項之約定（見原審卷(一)第12頁），乃係指被上訴人依承
      購合約書第三條支付雙方所約定之融資額度（本案約定之
      融資額度為發票金額90％）予達致公司後，就剩餘發票金
      額10％之款項如何處理之規範，亦即被上訴人依承購合約
      書第五條第二項之約定，於上訴人支付貨款予被上訴人後
      ，被上訴人就發票金額10％之款項扣除達致公司預支價金
      利息及承購管理費等相關費用後之餘額，再支付予達致公
      司，否則如依上訴人之解釋，被上訴人係於上訴人支付系
      爭貨款予被上訴人後，始將該款項撥付予達致公司，為何
      會有扣除「預支價金利息」之約定？且如須待上訴人支付
      貨款後被上訴人始撥付款項予達致公司，達致公司根本無
      法達到與被上訴人銀行簽訂應收帳款債權承購合約書，以
      取得被上訴人融資款之訂約目的，上訴人顯係曲解承購合
      約書第五條第二項之約定，其抗辯自不足採。而本件被上
      訴人同意承購達致公司對上訴人公司貨款債權之額度為
      7000萬元，融資額度為6300萬元，融資成數為「依發票金
      額之90％」，此有被上訴人與達致公司間簽訂之「承購同
      意書」可稽（見原審卷(一)第14頁），而達致公司所取得對
      上訴人系爭貨款債權之發票金額為68,676,694元（見原審
      卷(一)第16頁），故達致公司向被上訴人申請之融資金額為
      61,809,024 元，亦有達致公司出具之應收帳款讓與明細
      申請書／同意書為憑（見原審卷(一)第15頁），而被上訴人
      亦於92 年12月8日將上開款項匯入達致公司設於被上訴人
      銀行帳號000000000000之帳戶內，有該帳戶之交易查詢明
      細表可證（見本審卷(一)第166頁），足證被上訴人確實受
      有支出61,809,024元之損害，是被上訴人所受損害之數額
      為61,809,024元，堪以認定。
   7、上訴人另抗辯：縱被上訴人受有損害，其請求權亦罹於時
      效而消滅，被上訴人亦不得再為本件請求云云。經查，本
      件被上訴人核貸撥款予達致公司61,809,024元之時間，係
      92年12月8日，已如前述，其受撥款不能收回之損害之請
      求權時效應自斯時起算，而被上訴人係於93年7月19日對
      上訴人提起本件訴訟，此有原審法院收狀戳記足稽（見原
      審卷(一)第4頁），而其請求之原因事實及訴訟標的之法律
      關係，亦依序分別記載（見本判決事實及理由三、（二）
      ），則被上訴人為本件請求，並未逾民法第197條第1項所
      規定之二年間不行使而消滅之時效期間，上訴人所為上開
      抗辯，自不足採。
   8、又，「給付無確定期限者，債務人於債權人得請求給付時
      ，經其催告而未為給付，自受催告時起，負遲延責任。其
      經債權人起訴而送達訴狀，或依督促程序送達支付命令，
      或為其他相類之行為者，與催告有同一之效力。」、「遲
      延之債務，以支付金錢為標的者，債權人得請求依法定利
      率計算之遲延利息。」、「應付利息之債務，其利率未經
      約定，亦無法律可據者，週年利率為百分之五」民法第
      229條第2項、第233條第1項前段、第203條分別定有明文
      。本件上訴人對被上訴人之損害，應負損害賠償責任，而
      被上訴人所受之損害為61,809,024元，已如前述，此項損
      害賠償之給付，並無確定期限，依上開法條規定，被上訴
      人僅得請求上訴人自起訴狀繕本送達翌日（即93年7月27
      日）起按週年利率百分之五計算之利息，被上訴人逾上開
      部分之請求，尚屬無據，不應准許。
六、綜上所述，被上訴人依債權讓與及買賣價金請求權之法律關
    係，先位聲明請求上訴人給付68,676,694元本息，尚屬無據
    ，不應准許；其依侵權行為之法律關係，後位聲明請求上訴
    人給付68,676,694元本息部分，其中請求賠償其所受撥付達
    致公司貸款不能收回之損害61,809,024元及自起訴狀繕本送
    達上訴人翌日（即93年7月27日）起至清償日止，按週年利
    率百分之五計算利息之損害部分，應予准許外，其逾此部分
    之請求為無理由，應予駁回。原審就上開應准許部分，為被
    上訴人勝訴之判決，並以供擔保為條件，准免假執行之宣告
    ，理由雖有不同，但結果並無不合，仍應予維持。上訴意旨
    指摘原判決此部分不當，求予廢棄改判，為無理由，應予駁
    回；至其餘不應准許部分，原審判命上訴人給付並為假執行
    之宣告，即有未合。上訴意旨指摘原判決此部分不當，求予
    廢棄改判，為有理由，爰由本院將原判決此部分廢棄改判，
    如主文第一、二項所示。
七、本件事證已臻明確，兩造其餘主張與舉證，於判決之結果不
    生影響，無一一論列之必要，併此敘明。
八、據上論結，本件上訴為一部有理由，一部無理由，依民事訴
    訟法第449條第1項、第450條、第79條，判決如主文。
中    華    民    國    98    年    3     月    3    日
                  民事第三庭
                      審判長法  官  林敬修
                            法  官  吳青蓉
                            法  官  張靜女
正本係照原本作成。
如不服本判決，應於收受送達後20日內向本院提出上訴書狀，其
未表明上訴理由者，應於提出上訴後20日內向本院補提理由書狀
（均須按他造當事人之人數附繕本）上訴時應提出委任律師或具
有律師資格之人之委任狀；委任有律師資格者，另應附具律師資
格證書及釋明委任人與受任人有民事訴訟法第466條之1第1項但
書或第2項（詳附註）所定關係之釋明文書影本。
中    華    民    國    98    年    3     月    3    日
                            書記官  林麗觀

附註：
民事訴訟法第466條之1（第1項、第2項）：
對於第二審判決上訴，上訴人應委任律師為訴訟代理人。但上訴
人或其他法定代理人具有律師資格者，不在此限。
上訴人之配偶、三親等內之血親、二親等內之姻親，或上訴人為
法人、中央或地方機關時，其所屬專任人員具有律師資格並經法
院認為適當者，亦得為第三審訴訟代理人。

司法院資訊處製作；財團法人民間司法改革基金會備份。
